ACORDAO-COMPLETO-2371024

ACÓRDÃO 8204/2019 ATA 32/2019 - SEGUNDA CÂMARA

VISTOS, relatados e discutidos estes autos de representação, com pedido de cautelar suspensiva, formulada pela Atlântico Engenharia Ltda., nos termos do art. 113, § 1º, da Lei nº 8.666, de 1993, e dos arts. 235 e 237, VII, do Regimento Interno do TCU (RITCU) , sobre possíveis irregularidades no Pregão Eletrônico nº 8/2019 conduzido pelo Fundo Nacional de Desenvolvimento da Educação (FNDE) para a contratação da prestação dos serviços de manutenção preventiva, preditiva e corretiva, com o suporte técnico e o fornecimento de peças, para a sala-cofre da entidade e todos os seus subsistemas;
ACORDAM os Ministros do Tribunal de Contas da União, reunidos em Sessão da 2ª Câmara, ante as razões expostas pelo Relator, em:
9.1. conhecer da presente representação, nos termos do art. 237, VII, do RITCU e do art. 113, § 1º, da Lei nº 8.666, de 1993, para, no mérito, considerá-la parcialmente procedente, dando, por prejudicado, o subjacente pedido de cautelar suspensiva, ante a perda de objeto;
9.2. determinar, nos termos do art. 71, IX, da CF88, do art. 45 da Lei nº 8.443, de 1992, e do art. 250 do RITCU, que o Fundo Nacional de Desenvolvimento da Educação abstenha-se de prorrogar o contrato derivado do Pregão Eletrônico nº 8/2019 e, para tanto, promova o oportuno lançamento da nova licitação, sem a exigência de exclusiva certificação pela NBR 15.247, permitindo, assim, a apresentação de certificados emitidos pelas demais entidades credenciadas junto ao Inmetro ou de equivalentes certificados para a comprovação da capacidade técnico-operacional da licitante, com o intuito de garantir tanto a necessária competitividade para a subsequente contratação conjunta ou parcelada dos aludidos serviços de manutenção quanto as cautelas e as salvaguardas estritamente necessárias para mitigar os riscos de manutenção na sala-cofre, em sintonia, entre outros dispositivos, com o art. 3º, § 1º, I, da Lei nº 8.666, de 1993;
9.3. indeferir o pedido de sustentação oral formulado pela representante à Peça 30, pois, diante do indeferimento do seu pedido de ingresso nos autos (Peça 14) a partir do Despacho à Peça 19, a referida empresa não figuraria com parte interessada no presente feito;
9.4. determinar que a unidade técnica adote as seguintes medidas:
9.4.1. envie a cópia do presente Acórdão, acompanhado do Relatório e do Proposta de Deliberação, aos seguintes destinatários:
9.4.1.1. ao Fundo Nacional de Desenvolvimento da Educação, para ciência e efetivo cumprimento ao item 9.2 deste Acórdão, devendo apresentar o devido plano de ação ao TCU, no prazo de 90 (noventa) dias contados da ciência desta deliberação, para o completo atendimento de todas as providências determinadas pelo referido item 9.2 deste Acórdão, sem prejuízo de, também, demonstrar a real economicidade do contrato derivado do Pregão Eletrônico nº 8/2019 em relação aos contratos anteriores conduzidos pelo FNDE e até mesmo pelas demais instituições federais, com a apresentação de toda a correspondente documentação comprobatória; 
9.4.1.2. ao Conselho Administrativo de Defesa Econômica, para a ciência e eventuais providências em face da possível formação de monopólio ou de restrição de mercado para os serviços de manutenção de sala-cofre, a partir, por exemplo, da reestruturação societária promovida entre a Aceco TI S.A. e a Green4T Soluções TI Ltda. para a subjacente formando do mesmo grupo econômico e o uso da certificação pela ABNT NBR 15.247 como pretexto para gerar o exclusivo mercado para as contratações dos serviços de manutenção de sala-cofre, com os subsistemas acessórios, em prejuízo à efetiva competitividade nas licitações públicas; e
9.4.2. arquive o presente processo, sem prejuízo de promover o monitoramento das determinações prolatadas pelos itens 9.2 e 9.4.1.1 deste Acórdão.

Representação, com pedido de cautelar suspensiva, formulada por Atlântico Engenharia Ltda., nos termos do art. 113, § 1º, da Lei nº 8.666, de 1993, e dos arts. 235 e 237, VII, do Regimento Interno do TCU (RITCU) sobre possíveis irregularidades no Pregão Eletrônico nº 8/2019 conduzido pelo Fundo Nacional de Desenvolvimento da Educação (FNDE) para a contratação de empresa para a prestação de serviços de manutenção preventiva, preditiva e corretiva, com suporte técnico e fornecimento de peças, para a sala-cofre da entidade e todos os seus subsistemas.

Segunda Câmara

Fundo Nacional de Desenvolvimento da Educação - FNDE.

3. Entidade: Fundo Nacional de Desenvolvimento da Educação - FNDE.

13.1. Ministros presentes: Ana Arraes (Presidente), Augusto Nardes, Aroldo Cedraz e Raimundo Carreiro.
13.2. Ministros-Substitutos presentes: Marcos Bemquerer Costa e André Luís de Carvalho (Relator).

ACORDAO-COMPLETO-2551899

Acórdão de Relação 5461/2022 - Segunda Câmara

Acórdão de Relação

ACORDAO-COMPLETO-2394250

Acórdão de Relação 1382/2020 - Segunda Câmara

ANDRÉ DE CARVALHO

Trata-se de representação, com pedido de cautelar suspensiva, formulada pela Atlântico Engenharia Ltda., nos termos do art. 113, § 1º, da Lei nº 8.666, de 1993, e dos arts. 235 e 237, VII, do Regimento Interno do TCU (RITCU) , sobre possíveis irregularidades no Pregão Eletrônico nº 8/2019 conduzido pelo Fundo Nacional de Desenvolvimento da Educação (FNDE) para a contratação da prestação dos serviços de manutenção preventiva, preditiva e corretiva, com o suporte técnico e o fornecimento de peças, para a sala-cofre da entidade e todos os seus subsistemas.
Após a análise final do feito, o auditor federal da Selog lançou o seu parecer conclusivo à Peça 21, com a anuência dos dirigentes da unidade técnica (Peças 22 e 23) , nos seguintes termos:
	" (...) Instrução de Análise de Oitiva Prévia
	A. Identificação do Processo

	TC Processo 009.314/2019-9
	Conhecimento. Negativa de procedência. Indeferimento de cautelar. Arquivamento. 

	Unidade Jurisdicionada
	Uasg

	Fundo Nacional de Desenvolvimento da Educação - FNDE
	153173

	Objeto

	Contratação de empresa para a prestação de serviços de manutenção preventiva, preditiva e corretiva, com suporte técnico e fornecimento de peças, para a sala cofre do Fundo Nacional de Desenvolvimento da Educação - FNDE e todos os seus subsistemas.

	Representante
	CNPJ

	Atlântico Engenharia Ltda.
	14.355.750/0001-90

	Há pedido de Sustentação Oral?
	Procuração

	Não
	Peça 7

	Modalidade
	Número do Certame
	Tipo

	Pregão Eletrônico
	8/2019
	Menor preço global

	Vigência
	Valor Estimado

	12 meses - prorrogável até 60 meses (peça 3, p. 38) 
	R$ 1.445.317,75 

	Fase do Certame

	Já aceito e habilitado, com o valor de R$ 950.000,00. Em vias de ser realizada a adjudicação, conforme consulta realizada junto ao site www.comprasnet.gov.br, em 28/7/2019. 

	B. Momento Processual

	1. Promovida a oitiva prévia quanto às alegações do representante e demais questões levantadas por esta Unidade Técnica, passa-se a analisar as respostas apresentadas, tópico a tópico, conforme transcrição/contextualização a seguir. 

	C. Histórico de Comunicações

	Despacho do Relator
	Peça 11
	15/5/2019

	Ofícios Encaminhados pela Selog

	À entidade
	Ofício 0957/2019-TCU/Selog, de 16/5/2019 (peça 12) 

	D. Documentos Apresentados em Resposta à Oitiva

	Pela Unidade Jurisdicionada

	Peças 18. Resposta à oitiva prévia contendo, dentre outros documentos, nota técnica expedida em atenção ao presente processo (p. 95/102) . 

	E. Medida Cautelar - Avaliação dos Pressupostos

	Perigo da Demora

	Há decisão judicial ou administrativa, sem especificação de prazo, para suspender o andamento do processo licitatório ou a contratação?
	Não há informação

	No caso de contratação normal:
	O contrato decorrente do certame já foi assinado?
	Não

	Análise:

	2. Está configurado o pressuposto do perigo da demora em razão de o certame estar na fase de habilitação, podendo ser concluído em exíguo prazo, tal como apontado na instrução anterior (peça 8, p. 2) . 

	Perigo da Demora Reverso

	O serviço/bem é essencial ao funcionamento das atividades do órgão/entidade?
	Sim

	O órgão ou entidade está coberto contratualmente pelo serviço com razoável vigência (há a possibilidade de voltar a fase ou refazer o certame, a depender da consequência da concessão de cautelar no caso concreto) ou admite prorrogação excepcional?
	Sim

	Caso haja a possibilidade de manutenção do contrato com a atual prestadora dos serviços, as condições dessa contratação seriam melhores (menor preço e atendimento satisfatório) que o que se está em vias de contratar?
	Não

	Análise:

	3. Está configurado o pressuposto do perigo da demora reverso, já que o preço da atual contração para prover os mesmos serviços é superior ao alcançado pelo FNDE por meio do Pregão 8/2019. Conforme informações constantes da resposta da instituição (peça 18, p. 99) , quando se chegar ao termo na licitação ora em andamento o novo contrato gerará uma economia de R$ 130.312,03 por ano, considerando-se a contratação anterior. 

	Plausibilidade Jurídica

	O órgão/entidade está sujeito aos normativos supostamente infringidos?
	Sim

	Há plausibilidade nas alegações do representante?
	Não

	Há indício de sobrepreço ou superfaturamento?
	Não

	Há grave risco de lesão ao erário, inexecução ou execução insatisfatória do objeto?
	Não

	Análise quanto à plausibilidade jurídica e quanto à necessidade de adoção de medida cautelar:

	Item a: informe se a sala cofre do FNDE estaria coberta pelo prazo de garantia do fabricante, encaminhando a documentação comprobatória.
Fundamento legal ou jurisprudencial: Acórdão 52/2011-TCU-Primeira Câmara, relator Ministro Walton Alencar; Acórdão 315/2010-TCU-Plenário, Ministro Valmir Campelo.
Manifestação do órgão/entidade (peça 18, p. 95/96) :
a) a ABNT emitiu a Resposta DAC3804/18 (SEI nº 1402660, Peça 18, p. 1) informando que a continuidade da certificação está condicionada à realização de manutenção preventiva ou corretiva por fornecedor certificado pela ABNT ou por empresas credenciadas por esta e que no momento há duas empresas credenciadas: a ACECO e a GREEN4TI;
b) a manutenção da sala cofre do FNDE está sendo realizada por uma empresa credenciada - no presente caso a ACECO -, restando cumpridas as condições e requisitos para a manutenção da certificação. Registra que esse requisito se encontra expresso no Procedimento de Ensaio PE047 da ABNT (SEI 1402670) ;
c) em 13/5/2019 foi realizado um ensaio, identificado por RAT 113-1448/2019 (SEI 1402776) , que visou certificar a conformidade da sala cofre do FNDE. Este procedimento, realizado anualmente, tem como escopo acompanhar a instalação da sala cofre por meio da verificação dos componentes originais do fabricante, conforme especificação do projeto original e o acompanhamento do teste de estanqueidade. Como consequência desta avaliação, foi emitida pela ABNT, em nome do FNDE, a Declaração de Conformidade 113.049/19 (SEI 1402779, peça 18, p. 32) , válida por um ano.
Análise:
4. Os esclarecimentos prestados pelo FNDE justificam, a priori, a necessidade de certificação específica como condição de qualificação técnica. Nesse quadro, cumpre destacar a seguinte informação remetida pela ABNT (peça 18, p. 1) :
'Conforme preconizado no procedimento específico PE-047, que estabelece os requisitos para certificação de salas cofre em conformidade à norma ABNT NBR 15247, a continuidade da certificação ABNT está condicionada a realização de manutenção preventiva ou corretiva pelo fornecedor certificado pela ABNT ou por empresas credenciadas por este' (grifos não constam do original) .
5. Portanto, é razoável a exigência da certificação ora em exame, desde que haja justificativas técnicas para isso, o que, na espécie, existem. 
6. Quanto à jurisprudência atual do TCU, tem-se admitido a exigência da certificação ABNT NBR 15247 como requisito de qualificação técnica, desde que haja justificativas para isso. Nesse sentido, cumpre destacar o voto condutor do Acórdão 1474/2017-TCU-Plenário, relator Ministro Augusto Nardes, já mencionado na instrução anterior (Peça 8, p. 4/5) :
'Voto
9. Entendo, portanto, que cabe exclusivamente à Administração decidir sobre as especificações de segurança necessárias, porquanto somente o gestor conhece as disponibilidades orçamentárias do órgão e as reais necessidades de segurança da entidade que dirige.
10. Acrescento, inclusive, que os Acórdãos deste Tribunal que a representante colacionou, na verdade, atuam contra os argumentos defendidos na representação, na medida em que permitem à Administração optar pela aplicação da NBR 15.247 como critério de qualificação técnica das empresas interessadas, desde que o processo licitatório se faça acompanhar das razões que motivaram a decisão' (Grifos nossos) .
7.	Assim, entende-se como regular a exigência feita pela FNDE, considerando que constam da documentação encaminhada: análise de riscos (Peça 18, p. 2/8) e estudos técnicos preliminares (Peça 18, p. 34/60) , ou seja, os artefatos necessários à tomada de decisão por parte do FNDE e em conformidade com o que o estabelece a Instrução Normativa 5/2017, do ex-Ministério do Planejamento, Orçamento, Desenvolvimento e Gestão, que cuida da contratação de serviços, continuados ou não, no âmbito da Administração Federal. Ademais, como visto, a jurisprudência recente do TCU tem admitido a certificação NBR 15.247 como critério de qualificação técnica, caso o órgão avalie como necessária a manutenção da certificação ABNT por questões de desempenho e segurança. 
Item b: Justifique a eventual ausência de estudo sobre a gestão dos riscos da contratação, a fim de sopesar os benefícios da manutenção da certificação da sala cofre ou as perdas, diante da eventual perda dessa certificação, ante a restrição de mercado decorrente da exigência prevista no item 14.2.2.1 do edital.
Fundamento legal ou jurisprudencial: Instrução Normativa 5/2017, do ex-Ministério do Planejamento, Orçamento, Desenvolvimento e Gestão, art. 20 e 25 a 27.
8.	A contratação de serviços envolve, como etapa do planejamento, a análise de riscos, com documentos previstos pelo ordenamento jurídico. Sua ausência pode ser considerada irregular. 
Manifestação do órgão/entidade:
a) como forma de mitigar os riscos inerentes ao ambiente da sala cofre, previu-se no processo de contratação a exigência da ABNT NBR 15247, que, além de contribuir para a mitigação de tais riscos, também aumentaria os níveis de proteção, tendo em vista que, de acordo com Procedimento de Ensaio PE047 (SEI 1402670) , diversos testes devem ser realizados de forma a assegurar a contratação (peça 18, p. 96) ;
b) a manutenção das características originais da sala-cofre é imperativa no intuito de proporcionar a segurança da informação adequada e a preservar o investimento realizado tanto na construção do ambiente como dos ativos de TI, além da continuidade do negócio e da imagem da Instituição perante a sociedade;
c) o impacto causado por um incidente é extremamente alto e uma das formas de mitigar os riscos quanto a isso é garantir que a empresa mantenedora da solução tenha em seus processos a gestão da qualidade e a capacidade técnica certificados e atestados de forma sistemática e por uma entidade independente, no caso, a ABNT. A execução dos serviços de manutenção inadequados num ambiente de alta disponibilidade e criticidade, por empresa carente de experiência e que não entenda e/ou não atenda às certificações nacionais e internacionais, poderá ocasionar prejuízos imensuráveis;
d) a exigência visa também atender aos requisitos de segurança para proteção de TIC apresentados no Anexo III da Portaria 244, de 7/5/2019 (Peça 18, p. 97) ;
e) o Tribunal de Contas da União já se manifestou no sentido de que a exigência de requisito de qualificação técnica específica ao objeto, desde que justificada, não caracteriza restrição indevida, por ser medida acautelatória adotada pela Administração, pois visa a assegurar o cumprimento da obrigação assumida (Acórdão 433/2018-TCU-Plenário) , não se caracterizando ilegalidade exigir tal segurança. Abrir mão de um critério de maior segurança já existente, oriundo de um investimento previamente realizado, meramente pelo fato de permitir que várias empresas possam participar, não garante uma significativa redução de custos dentre as participantes que possuem certificação ou não, mas expõe o Órgão a diversos riscos. Tanto é que a proposta apresentada pela Atlântico Engenharia, que não possui certificação e não nos dá a garantia exigida, foi 3% inferior à proposta vencedora, conforme será melhor descrito no 'item d' deste documento.
Análise:
9.	A análise de riscos promovida pelo FNDE examinou os impactos de uma possível perda da certificação do ambiente da sala-cofre da instituição. Nesse contexto, consta da resposta remetida a este Tribunal (peça 18, p. 4/5) , o risco 4, para o qual foi proposta a seguinte medida mitigadora: Solicitação no Termo de Referência para que a empresa apresente documentação que comprove ser habilitada conforme Marca de Segurança ABNT NBR 15.247.
10. Como medida de contingência, a equipe do FNDE propôs executar criteriosamente a fiscalização da execução do serviço a fim de minimizar os riscos e ocorrência de problemas (peça 18, p. 4/5) . Assim, a princípio, as medidas amoldam-se à necessidade de mitigação de riscos em contratações relevantes para uma instituição pública e, conforme as análises tratadas no item anterior, é aceitável a exigência da certificação ABNT 15247 como requisito de qualificação técnica, diante do que foi procedido pelo FNDE. Entretanto, chama a atenção a não adoção de solução de armazenamento em nuvem, conforme será apontado nos exames correspondentes ao item logo a seguir. 
Item c:  Encaminhe os estudos técnicos preliminares para a contratação, com o levantamento, entre outros elementos, dos potenciais fornecedores dos serviços a serem contratados, ao atenderem a exigência prevista no item 14.2.2.1 do edital.
Fundamento legal ou jurisprudencial: Instrução Normativa 5/2017, do ex-Ministério do Planejamento, Orçamento, Desenvolvimento e Gestão, inc. I do art. 20 e 24 e anexo III.
11. A contratação de serviços envolve, como etapa do planejamento, a elaboração de estudos preliminares, de forma a examinar as múltiplas variáveis que envolvem uma contratação de tal natureza. Sua ausência pode ser considerada irregular, portanto. 
Manifestação do órgão/entidade:
a)	Todos os documentos da contratação encontram-se dispostos no processo SEI 23034.Processo 006810/2018-15, os quais foram juntados a estes autos.
Análise:
12. Os estudos preliminares apresentados contêm informações das possíveis soluções de mercado (Peça 18, p. 39/41) , bem como análise de contratações procedidas por outras instituições públicas, pelo que se considera cumprida a demanda formulada pelo TCU. Contudo, a título contributivo, cabe destacar as análises realizadas pelo FNDE quanto à implementação de uma possível solução em nuvem. 
13. O FNDE informa não haver na instituição projetos que visem substituir a utilização da sala cofre por uma possível solução de computação em nuvem. Para o FNDE (peça 18, p. 40) : 
'Esse tipo de solução requer um amplo estudo prévio acerca das possibilidades de migração, além da necessidade do amadurecimento de muitos processos internos no órgão, como por exemplo, a classificação de informações que possam ser migradas, além de uma avaliação completa e criteriosa que se comprove a viabilidade técnica e financeira desta solução, tendo em vista que o FNDE possui muitos ativos já adquiridos (e ainda em vida útil) que são utilizados na sala cofre para a prestação dos serviços ao FNDE.
A ausência de equipe técnica suficiente alinhada ao grande volume de demandas e projetos críticos, que precisaram de andamento nos últimos meses, impediram avanços em estudos que pudessem viabilizar ou ao menos indicar a vantajosidade deste tipo de contratação. Entretanto, nada impede que estes estudos possam ser iniciados, para que a longo prazo, este tipo de solução possa vir a ser adotada nos próximos anos' (Grifou-se) .
14. De fato, a migração para a solução em nuvem envolve análise criteriosa de diversos fatores e, conforme informado, é compreensível que o FNDE considere ainda não ser o momento adequado para sua implementação. Contudo, considerando que a presente contratação pode alcançar um máximo de sessenta meses, espera-se que o FNDE empreenda esforços no sentido de avaliar a possibilidade de implementar solução de computação em nuvem para suas demandas, uma vez que esta vem se ampliando na Administração Federal como alternativa ao modelo de salas-cofres. Por evidente, essa decisão deverá ser tomada pelo FNDE, a partir das informações que venha a levantar, em razão de suas necessidades, quando da análise da vantajosidade da prorrogação do contrato, considerando o que estabelece o item 3 do Anexo IX da IN-MPDG 5/2017, bem como o inc. II do art. 57 da Lei 8.666/1993. Nesse sentido, não cabe atuação do TCU nesse momento, considerando não haver indício de irregularidade cometida pelo FNDE quanto a possíveis falhas de planejamento. Além disso, será proposto considerar a representação improcedente e encerrá-la.
Item d:  Apresente as demais informações relevantes sobre o certame e o subsequente contrato.
15. Não houve indicação de outras transgressões legais ou jurisprudenciais quanto a este ponto. De toda forma, foi dada oportunidade ao FNDE para que, desejando, lançasse outros argumentos que considerasse úteis ao deslinde da questão. 
Manifestação do órgão/entidade:
a) diversas empresas participaram do processo, sendo que a empresa Atlântico Engenharia apresentou o lance no valor de R$ 924.000,00, tendo sido desclassificada por não apresentar a documentação exigida. A segunda colocada, a Aceco TI, após o lance de R$ 980.900,00 no pregão, ao ser convocada, apresentou uma nova proposta, reduzindo o seu valor para R$ 955.899,96;
b) diferentemente do exposto na representação da empresa Atlântico Engenharia, trata-se de uma diferença total de R$ 31.899,96 no valor anual do contrato em relação à proposta do representante, sendo importante destacar que além do valor da proposta estar abaixo do valor estimado da contratação, a presente licitação está trazendo economia financeira e racionamento processual à Autarquia, pois substituirá dois contratos atualmente vigentes em um único contrato;
c) além da economia processual de se gerir um só contrato ao invés de dois, a presente contratação representa uma redução de R$ 130.312,03 do valor anual do contrato em relação às contratações vigentes;
d) a empresa Atlântico Engenharia é uma das empresas que possui um dos contratos acima (contrato 72/2016) ainda vigente no FNDE, mas que, conforme exposto no último termo de renovação (documento anexo) , a vigência do instrumento está condicionada à nova contratação, ou seja, o contrato atual será encerrado imediatamente com o novo contrato;
e) a diferença de custo entre a Atlântico Engenharia e a Aceco TI é de R$ 31.899.96 e não de R$ 60.000,00 como o informado pela representante, com a diferença de que a primeira não possui certificação, ao passo de que esta última a detém. Assim, está evidente que não há benefício para o Órgão em abrir mão desta garantia, tendo em vista o risco apresentado ante o custo de mitigação;
f) em que pese existirem contratos de manutenção vigentes, o atual contrato de manutenção da sala-cofre já se encontra na prorrogação excepcional, sendo que a sua vigência encerar-se-á em 6/9/2019;
g) não há ilegalidade no processo e nem prejuízos ao erário. Por outro lado, faz-se presente o perigo da demora reverso no presente caso, haja vista que o contrato atual já está em prorrogação excepcional e que a solução de fornecimento conjunto da manutenção e da energia essencial da sala cofre adotada neste certame já se mostrou mais vantajosa economicamente para a Administração.
Análise:
16. Cabe registrar que a negociação promovida pelo FNDE conseguiu reduzir o valor anual da contratação com relação ao contrato anterior. A contratação promovida por meio do Pregão 8/2019, portanto, é melhor do que a atualmente em andamento. Não há prejuízos ao erário, de fato, em se manter a licitação realizada.
17. Feitas essas considerações, propõe-se indeferir o pedido de medida cautelar, uma vez ausente o pressuposto da plausibilidade jurídica, essencial para sua concessão, e por restar caracterizado o perigo da demora reverso.
18. Além disso, diante do exposto, os elementos constantes dos autos permitem, desde já, a avaliação quanto ao mérito da presente representação como improcedente.

	 F. Impacto dos Encaminhamentos Propostos

	Haverá impacto relevante na entidade e/ou na sociedade, decorrente dos encaminhamentos propostos?
	Não

	G. Pedido de Ingresso aos Autos e de Sustentação Oral

	Há pedido de ingresso aos autos?
	Sim

	Análise:

	19. Quanto ao pedido de ingresso formulado por Atlântico Engenharia Ltda. por meio de sua procuradora constituída como parte interessada no presente processo (peça 14) , cabe registrar que já foi promovido o seu indeferimento pelo Relator deste processo (peça 19) , pois não demonstrou sua razão legítima para intervir nos autos, nem a possibilidade de lesão a direito subjetivo próprio, à luz do art. 146 do Regimento Interno/TCU c/c o art. 2º, § 2º, da Resolução-TCU 36/1995, com redação dada pelo art. 1º da Resolução-TCU 213/2008. 

	Há pedido de sustentação oral?
	Não

	H. Processos Conexos e Apensos

	Há processos conexos noticiando possíveis irregularidades na contratação ora em análise?
	Não

	I. Proposta de Encaminhamento

	20. Em virtude do exposto, propõe-se:
20.1. conhecer da representação, satisfeitos os requisitos de admissibilidade constantes no art. 113, § 1º, da Lei 8.666/1993, c/c os arts. 235 e 237, VII, do Regimento Interno deste Tribunal, e no art. 103, § 1º, da Resolução - TCU 259/2014;
20.2. indeferir o pedido de medida cautelar, uma vez ausentes os pressupostos essenciais para sua concessão, e por restar caracterizado o perigo da demora reverso;
20.3. no mérito, considerar a presente representação improcedente;
21.3. comunicar à empresa Atlântico Engenharia Ltda., que seu pedido para ser considerada como parte interessada no processo foi indeferido pelo relator, Ministro-substituto André Luís de Carvalho, encaminhando-lhe cópia do despacho à peça 19;
21.4. informar ao Fundo Nacional de Desenvolvimento da Educação - FNDE e ao representante que o conteúdo da deliberação que vier a ser proferida poderá ser consultado no endereço www.tcu.gov.br/acordaos; 
21.5. arquivar os presentes autos, nos termos do art. 169, V, do Regimento Interno/TCU".

3.	Estando, enfim, os autos conclusos para o julgamento, a Atlântico Engenharia Ltda. apresentou o pedido de sustentação oral à Peça 30, a despeito de ter tido negado o seu pedido de ingresso no presente processo como interessada (Peça 14) , nos termos do Despacho à Peça 19, sem prejuízo, contudo, de ter obtido a autorização para a obtenção de vista e cópia do feito, com a exceção para as peças gravadas com a eventual chancela de sigilo.
É o Relatório.

Fernanda Gurgel Nogueira (29.662/OAB-DF), entre outros, representando a Atlântico Engenharia Ltda.

Não atuou.

REPRESENTAÇÃO COM PEDIDO DE CAUTELAR SUSPENSIVA. PREGÃO ELETRÔNICO PARA A CONTRATAÇÃO DOS SERVIÇOS DE MANUTENÇÃO DE SALA-COFRE. INDÍCIOS DE RESTRIÇÃO À COMPETITIVIDADE NO CERTAME. CONHECIMENTO. OITIVA PRÉVIA. EXISTÊNCIA DE PRÉVIA JUSTIFICATIVA TÉCNICA PARA A EXIGÊNCIA DA CERTIFICAÇÃO ABNT NBR 15.247 COMO CRITÉRIO DE QUALIFICAÇÃO TÉCNICA. PARTICIPAÇÃO DE LICITANTE SEM A REFERIDA CERTIFICAÇÃO ATÉ A FASE DE LANCES. SUPOSTA UNIFICAÇÃO DOS CONTRATOS DE MANUTENÇÃO PARA A CONSEQUENTE REDUÇÃO DE CUSTOS. PRESENÇA DO PERIGO NA DEMORA REVERSO. RECENTE MUDANÇA NA ESTRUTURA SOCIETÁRIA DAS DUAS ÚNICAS EMPRESAS CERTIFICADAS PELA ABNT COM A SUBSEQUENTE FORMAÇÃO DE MONOPÓLIO NO ALUDIDO MERCADO. EXISTÊNCIA DE OUTRAS ENTIDADES CERTIFICADORAS CREDENCIADAS PELO INMETRO. CONHECIMENTO. PROCEDÊNCIA PARCIAL. INDEFERIMENTO DA CAUTELAR SUSPENSIVA. DETERMINAÇÃO PARA A NÃO PRORROGAÇÃO DO SUBJACENTE CONTRATO E PARA O LANÇAMENTO DE NOVA LICITAÇÃO COM OS AJUSTES NAS EXIGÊNCIAS PARA A HABILITAÇÃO NO CERTAME. INDEFERIMENTO DO PEDIDO DA ORA REPRESENTANTE NÃO QUALIFICADA COMO INTERESSADA NOS AUTOS. DETERMINAÇÕES. COMUNICAÇÃO.

REPRESENTAÇÃO (REPR)

Secretaria de Controle Externo de Aquisições Logísticas (Selog).

Trata-se de representação, com pedido de cautelar suspensiva, formulada pela Atlântico Engenharia Ltda., nos termos do art. 113, § 1º, da Lei nº 8.666, de 1993, e dos arts. 235 e 237, VII, do Regimento Interno do TCU (RITCU) , sobre possíveis irregularidades no Pregão Eletrônico nº 8/2019 conduzido pelo Fundo Nacional de Desenvolvimento da Educação (FNDE) para a contratação da prestação dos serviços de manutenção preventiva, preditiva e corretiva, com o suporte técnico e o fornecimento de peças, para a sala-cofre da entidade e todos os seus subsistemas.
A presente representação deve ser, preliminarmente, conhecida pelo TCU, já que preenchidos os requisitos legais e regimentais de admissibilidade, sem prejuízo de, no mérito, ser considerada parcialmente procedente.
Como visto, a ora representante teria noticiado a irregularidade no item 14.2.2.1 do edital, ao aduzir que: "A licitante deverá apresentar documento emitido pela Associação Brasileira de Normas Técnicas - ABNT ou fabricante autorizado, que demonstre, de forma inequívoca, a aptidão da empresa para prestar o serviço técnico em Sala Cofre com certificação de Marca de Segurança ABNT NBR 15.247".
A representante assinalou, nesse ponto, que a exigência da referida certificação perante a ABNT ou o fabricante autorizado seria ilegal, pois não figuraria no rol de documentos fixados pela Lei de Licitações, e, por isso, já teria sido objeto de reparo pelo TCU, nos bojo dos Acórdãos 2.378/2007, 315/2010, 946/2010, 2.174/2011 e 1.246/2016, do Plenário, destacando que a aludida NBR 15.247 não trataria da manutenção, mas, sim, da construção de sala-cofre, e, assim, a referida exigência teria o condão de direcionar o certame para a licitante então habilitada (Aceco TI S.A.) , como única licitante possuidora da aludida certificação.
De todo modo, após a análise final do feito, com a avaliação, inclusive, da oitiva prévia determinada pelo Despacho à Peça 11, a Selog sugeriu a improcedência da presente representação, com o indeferimento da aludida cautelar suspensiva, ao vislumbrar que os esclarecimentos prestados pelo FNDE, com base na análise de risco (Peça 18, p. 2-8) e nos estudos técnicos preliminares (Peça 18, p. 34-60) , justificariam a aludida exigência, como condição de qualificação técnica, além de vislumbrar o perigo na demora reverso, ante a informação de o preço da atual contratação estar em patamar superior ao alcançado no aludido certame (R$ 950.000,00) , assinalando que, ao término da licitação ora em andamento, o subsequente contrato tenderia a resultar na economia de R$ 130.312,03 por ano, pois ele englobaria os contratos atuais para a manutenção da sala-cofre e do sistema de energia essencial, não podendo mais ser prorrogados.
O FNDE informou que a exigência para os serviços de manutenção serem prestados por empresa certificada pela ABNT não teria decorrido da imposição do fabricante para manter a eventual garantia do produto (sala-cofre) , mas da observância dos requisitos para manter a certificação NBR 15.247 em prol da sala-cofre já instalada, como previsto no Procedimento de Ensaio PE047 da ABNT, salientando que, em 13/5/2019, o aludido ensaio teria sido realizado pela atual contratada (Aceco TI) , com o teste, inclusive, de estanqueidade, e esse procedimento deveria ser promovido anualmente para a continuidade da referida certificação (Peça 18, p. 10-32) .
Por essa linha, o FNDE assinalou que a manutenção da certificação da sala-cofre se mostraria necessária para mitigar os riscos inerentes à segurança e à disponibilidade das informações e dos recursos críticos em tecnologia da informação (TI) , tendo exigido, para tanto, que a prestadora dos serviços realizasse a manutenção e os testes previstos no referido PE047 a fim de preservar as características originais da sala-cofre e a sua capacidade de proteger os ativos em TI, além de garantir a continuidade das atividades da entidade em face de eventuais incidentes graves, como incêndios e alagamentos.
O FNDE buscou justificar, então, que as diversas empresas teriam participado do pregão, tendo a ora representante apresentado o menor lance sob o valor de R$ 924.000,00, mas teria restado desclassificada por não possuir a referida certificação da ABNT, e, assim, teria sido chamada a 2ª colocada (Aceco) , tendo ela ofertado o lance sob o valor de R$ 980.900,00, mas aceitado a negociação da sua proposta para o valor de R$ 955.899,96.
A ora representante não alegou possuir, contudo, a certificação alternativa à NBR 15.247, tendo se limitado a informar que prestaria os serviços de manutenção do subsistema de energia em prol do datacenter do FNDE e já teria prestado os aludidos serviços de manutenção da sala-cofre em favor do Banco Central do Brasil, sem o Bacen ter supostamente perdido a certificação para a sua sala-segura.
Bem se sabe que, ao longo do tempo, a jurisprudência do TCU tem se firmado no sentido de que a administração pública pode optar pela aplicação exclusiva da NBR 15.247, como critério de qualificação técnica, desde que o processo licitatório evidencie as razões para a escolha do normativo, com base em parecer técnico devidamente fundamentado, com as expressas justificativas sobre a imprescindível necessidade de aplicar essa norma, a despeito de, eventualmente, reduzir a competitividade no certame (v.g.: Acórdãos 1.608/2006, 2.392/2006, 1.698/2007, 2.378/2007, 555/2008, 1.846/2010, 2.740/2015 e 1.474/2017, do Plenário) .
A referida jurisprudência esclareceria, todavia, que, se caracterizada a necessidade de certificado de conformidade de produto ou serviço com determinada norma técnica, não caberia à administração pública exigir o cumprimento de procedimentos inerentes apenas ao organismo certificador, pois deveriam ser aceitos os certificados emitidos por qualquer entidade acreditada pelo Instituto Nacional de Metrologia, Normalização e Qualidade Industrial (Inmetro) .
Por esse ângulo, a aludida certificação até poderia se configurar como a forma de alcançar o resultado pretendido pelo FNDE, mas a licitação não poderia vedar a habilitação de empresa certificada por outra entidade acreditada pelo Inmetro para prestar os mesmos serviços, até porque, em sintonia com a declaração acostada à Peça 18 (p. 1) , haveria apenas duas empresas (Aceco TI S.A. e Green4T Soluções TI Ltda.) credenciadas para a atividade de manutenção das salas-cofre pelo modelo Lampertz-Rittal, nos termos da NBR 15.247, pois essas empresas também seriam as únicas autorizadas pela fabricante para o fornecimento das referidas salas-cofre, mas as informações noticiadas pela mídia indicariam que essas duas empresas teriam passado por recentes reestruturações societárias, passando a compor o mesmo grupo econômico desde o início de 2019, com a aquisição do controle acionário da Aceco pela Green4T (v.g.: https://computerworld.com.br/2019/01/09/green4t-compra-aceco-ti-e-quer-lideranca-de-infraestrutura-critica-de-ti/) .
Essa evidência de monopolização do mercado deve, então, ser tratada com preocupação pela administração pública, ainda mais quando se observa que esse monopólio estaria associado às frequentes restrições nas aludidas contratações ante a questionada exigência de certificação, e essa situação já tem sido avaliada em certames similares, a exemplo do Pregão Eletrônico nº 14/2017 conduzido pelo Tribunal de Contas do Município do Rio de Janeiro (vide: http://www.tcm.rj.gov.br/Noticias/12540/Ata.pdf) e do pregão veiculado pelo Processo Administrativo nº 5420-57.2017.5.04.0000 do Tribunal Regional do Trabalho da 4ª Região (vide: https://www.trt4.jus.br/websisadmprd/Compras_web.licitacoes2?pSrlEditalLicit=65640&pDownload=n) .
O TCU não deve chancelar, pois, esse modelo usado pelo FNDE no presente certame, com a subjacente restrição pela participação apenas de empresas com a certificação NBR 15.247 em prol da Aceco, até porque esse modelo tende a resultar no indevido afastamento da necessária competição em outros certames similares, já que a aludida exigência de certificação tenderia a resultar na indesejável restrição do universo de licitantes para a subsistência de uma única empresa, pois, atualmente, apenas a Aceco possuiria a autorização exclusiva da fabricante para comercializar a sala-cofre, figurando, também, como a única credenciada pela ABNT e pela fabricante para realizar a respectiva manutenção sob a égide do aludido PE 047, e isso revelaria a perigosa tentativa de formação do suscitado monopólio pelo mercado restritivo em prol da Aceco.
Na mesma linha, seria inadequada a restritiva exigência de atendimento ao procedimento de certificação sob o PE 047 para as salas-cofres pela NBR 15.247, já que se trataria de mero procedimento interno da ABNT e a certificação equivalente deveria, assim, estar ao alcance das demais empresas.
Nesse cenário de mercado restritivo, a administração pública deveria avaliar as melhores alternativas para a contratação dos aludidos serviços, garantido, por um lado, que eles possam ser, conjunta ou parceladamente, licitados com a devida competitividade e, por outro lado, que os serviços possam ser prestados com as cautelas e as salvaguardas técnicas necessárias, ante a exigência de experiência anterior e a devida supervisão sobre as atividades dos prestadores de serviços, com vistas a mitigar os riscos de manutenção do referido ambiente seguro de TI.
A alegação de direcionamento da licitação guardaria relação direta, assim, com a suposta inviabilidade técnica de parcelamento do objeto, devendo ser avaliada, contudo, a necessidade de a manutenção dos subsistemas ou componentes acessórios à sala-cofre ser feita por empresas diferentes da empresa responsável pela certificação da célula de segurança (sala segura) .
Ocorre que a opção do FNDE pelo pregão eletrônico reforçaria o entendimento de os aludidos serviços de manutenção se configurarem como serviços comuns, nos termos da Lei nº  10.520, de 2002, contando o FNDE, ainda, com o atual contrato separado para a manutenção do subsistema de energia essencial (grupos geradores, nobreaks etc.) firmado, inclusive, com a ora representante.
Por esse prisma, mostra-se até mesmo contraditório o argumento do FNDE no sentido de o licitado serviço de manutenção só ter condições de ser prestado, com qualidade, pela prestadora do serviço possuidora da certificação pela ABNT, devendo-se destacar que, no presente caso concreto, os serviços licitados pelo FNDE diriam respeito à manutenção dos seguintes subsistemas: célula da sala-cofre, energia, climatização, detecção e combate a incêndio, supervisão remota e controle de acesso e vigilância (Peça 18, p. 39) .
O FNDE teria assinalado que, para a execução dos serviços, a empresa contratada deveria ter acesso à sala segura e, por isso, não seria recomendável a coexistência de várias prestadoras de serviço, já que poderiam interferir no funcionamento do ambiente seguro, estando essa linha de raciocínio em evidente semelhança com a manifestação da Aceco nos citados precedentes, quando, diante da malsinada exclusividade no fornecimento da sala-cofre, a empresa se apresentaria como a única detentora de aptidão no mercado para vender os equipamentos acessórios e para prestar os respectivos serviços de manutenção, ante o suposto descumprimento da garantia inerente à sala segura, mas essa situação tenderia na prática a "forçar" a subsequente contratação da Aceco para, também, fornecer os aludidos itens adicionais, apesar da viabilidade de competição nas licitações.
Toda essa evidente restrição meramente formal do mercado deve ser rechaçada pelo TCU, ainda mais quando se verifica que os serviços de manutenção passariam a incluir os subsistemas acessórios ao funcionamento da célula de segurança, apesar de eles terem sido até agora contratados separadamente, e, desse modo, o Tribunal não deve admitir que as funcionalidades previstas adicionalmente na NBR 15.247 em relação às normas internacionais de segurança sejam consideradas como fator de eliminação das demais licitantes no certame.
Todavia, diante do atual estágio avançado da aludida contratação e da suposta economicidade em relação aos atuais contratos de manutenção, o TCU não deve determinar a imediata sustação da aludida licitação, mas determinar que o FNDE se abstenha de prorrogar o subsequente contrato público, promovendo o lançamento da nova licitação sem a introdução de cláusula tendente a resultar na indevida restrição à competitividade no certame e à busca da proposta mais vantajosa, e, para tanto, não se faria necessária a prévia oitiva da Aceco, até porque ela não teria o eventual direito subjetivo à subsequente prorrogação do aludido contrato público.
Deve ser indeferido, enfim, o suscitado pedido para a sustentação oral formulado pela representante à Peça 30, até porque, diante do indeferimento do seu pedido de ingresso nos autos (Peça 14) a partir do Despacho à Peça 19, a referida empresa não figuraria com parte interessada no presente feito. 
Por tudo isso, o TCU deve conhecer da presente representação para, no mérito, considerá-la parcialmente procedente, dando por prejudicado o aludido pedido de cautelar suspensiva, sem prejuízo de determinar que o FNDE se abstenha de prorrogar o contrato derivado do Pregão Eletrônico nº 8/2019 e, para tanto, promova o oportuno lançamento da nova licitação, sem a exigência de exclusiva certificação pela NBR 15.247, permitindo, com isso, a apresentação de certificados emitidos pelas demais entidades credenciadas junto ao Inmetro ou de equivalentes certificados para a comprovação da capacidade técnico-operacional da licitante.
	Ante o exposto, pugno pela prolação do Acórdão ora submetido a este Colegiado.
TCU, Sala das Sessões, em 10 de setembro de 2019.
Ministro-Substituto ANDRÉ LUÍS DE CARVALHO 
Relator